臺灣基隆地方法院刑事判決　　　　　　　 94年度易字第344號
公　訴　人　　臺灣基隆地方法院檢察署檢察官
被　　　告　　乙○○
選任辯護人　　陳雅萍律師
上列被告因詐欺案件，經檢察官提起公訴（九十三年度偵字第二
九０五號），本院判決如下：
    主  文
乙○○無罪。
    理  由
一、本件公訴事實詳如檢察官起訴書所載（如附件）。
二、按犯罪事實應依證據認定之，無證據不得認定犯罪事實；不
    能證明被告犯罪者，應諭知無罪之判決，刑事訴訟法第一百
    五十四條第二項及第三百零一條第一項，分別定有明文。次
    按認定不利於被告之事實，須依積極證據，苟積極證據不足
    為不利於被告事實之認定時，即應為有利於被告之認定，更
    不必有何有利之證據；又事實之認定，應憑證據，如未能發
    現相當證據，或證據不足以證明，自不能以推測或擬制之方
    法，以為裁判基礎；被告否認犯罪事實所持之辯解，縱屬不
    能成立，仍非有積極證據足以證明其犯罪行為，不能遽為有
    罪之認定。而刑事訴訟法上所謂認定犯罪事實之積極證據，
    係指適合於被告犯罪事實之認定之積極證據而言，雖不以直
    接證據為限，間接證據亦包括在內；然而無論直接或間接證
    據，其為訴訟上之證明，須於通常一般之人均不致有所懷疑
    ，而得確信其為真實之程度者，始得據為有罪之認定，倘其
    證明尚未達到此一程度，而有合理之懷疑存在時，致使無從
    形成有罪之確信，根據「罪證有疑，利於被告」之證據法則
    ，即不得遽為不利被告之認定（最高法院三十年上字第八一
    六號、廿九年上字第三一０五號、卅年上字第一八三一號、
    四十年台上字第八六號及七十六年台上字第四九八六號判例
    意旨參照）。
三、本案經訊被告乙○○固不否認其將原承租坐落基隆市○○區
    ○○路一八三號一、二樓房屋經營牛排館，轉予告訴人己○○承租經營，然堅決否認詐欺犯行，並辯稱：其係整個營業
    的頂讓，並將生財器具及營業交付告訴人，至該店屋之承租
    ，因房東陳淑敬長住國外，經取得聯繫，房東亦同意另行出
    租予告訴人，嗣因告訴人自有原因未為承租，至營業執照之
    申換，除三個月內同意其援用舊有執照，並答應協助辦理，
    告訴人亦經營數月，要無詐欺情事等語。
四、經查，租賃物之禁止轉租之約定，僅係存在於契約當事人間
    之約定，其效力亦僅止於簽約之當事人，承租人違約轉租，
    僅係對出租人造成違約之效果，不影響其另訂轉租之效力，
    是違約轉租亦僅生違約之民事責任，不當然即生刑事詐欺問
    題。本案依被告與告訴人間所簽訂之契約內容，係約定被告
    應於民國九十三年二月三日交付生財器具、技術轉移及三個
    月援用舊執照及招牌，協助申請執照及該日後之房租由告訴
    人負擔等內容，如卷附契約書所載，是確為營業之讓渡契約
    ，至店屋之租賃，究係以被告為出租人，轉租予告訴人；亦
    或由告訴人另與房東簽訂租約，於該契約書中則均未言及。
    惟告訴人於本院自承同係經營餐飲業，且自始即知該店屋係
    被告承租，原租約尚餘三年半，並於告訴及本院審理時均自
    陳被告一再與房東接洽，均足認系爭店屋之租賃，應非被告
    直接轉租，否則其自可直接與告訴人簽訂租賃即可，要無一
    再覓尋原房東洽商必要，況告訴人更稱：「一月卅日時我才
    說房租太貴，我說是否能七萬，他（指被告）說他向房東反
    應過，可以商量。」（本院十月十三日審理筆錄第三頁參照
    ），核與証人即告訴人之女丙○○亦証陳：「二月二日他（
    指其母親）請被告與房東說房租降為七萬，被告說有跟房東
    講，可以商量。」（本院同上筆錄第十一頁參照），內容相
    符，及告訴人稱：「一開始就說有房東，但沒有談到是房東
    還是被告要租給我，對我來說都可以。」（同上筆錄第六頁
    ），益足証本案非被告以定額之轉租詐騙告訴人。又本案房
    東於同年三月底四月初回國時，亦與被告同至代書處等候告
    訴人洽談租賃事，然告訴人未依約前往，此有與房東同往之
    子媳戊○○及代書甲○○到庭結証屬實，並為告訴人是認，
    房東亦曾表明同意另與告訴人就系爭店屋簽訂租約，及租約
    細節另議等文義之存証信函在卷可按，是被告辯稱其經取得
    聯繫，房東亦同意另行出租予告訴人等情，可堪信為真實。
五、再查於付款時同時支付二月份租金為八萬五千元（新台幣，
　　下同），且自承同係經營餐飲業，則揆諸社會商業租賃常情
    ，長期之租約，必有逐年調漲之約定，亦應為告訴人所明知
    ，況其原係希望房租可降低，七萬或七萬五千元為其心中可
    望成交之租金，亦為其個人心中之盤算，尚難謂未達其期望
    之租金，即謂受詐欺，況本案告訴人對接手牛排館自行為風
    險評估，事前既知被告經營之牛排館每月虧損十餘萬元，但
    為女兒甫自高雄餐飲畢業之執業及認其可將店弄乾淨及好吃
    些暨可望降低房租而接手經營，亦難謂受何詐術。至被告嗣
    取回店內大、小章，並不影響告訴人之營業，且在告訴人經
    營期間，亦未為取銷營業執照，均不足証明被告詐欺犯行。
    是本案單純係頂讓之民事糾葛，揆諸首揭規定說明，乃事証
    不足，自應為被告無罪之諭知，以免冤抑。
六、據上論斷，應依刑事訴訟法第三百零一條第一項，判決如主
    文。
本案經檢察官丁○○到庭執行職務。
中　　華　　民　　國　　94　　年　　10　　月　　31  　日
                  刑事第四庭審判長法  官　陳志祥
                                  法　官　楊皓清
　　　　　　　　　　　　　　　　　法　官　陳玉雲
以上正本證明與原本無異。
對於本件判決如有不服，應於收受送達後10日內，向本院提出上
訴書狀，上訴於臺灣高等法院，並按他造當事人之人數附具繕本
。
中　　華　　民　　國　　94　　年　　10　　月　　31  　日
                                  書記官  王毓嫻
附件：
臺灣基隆地方法院檢察署檢察官起訴書
　　　　　　　　　　　　　　　　　　　 93年度偵字第2905號
　　 被　告　乙○○　男　46歲（民國○○年○○月○○日生）
　　　　　　　　　　 籍設基隆市○○區○○路295之24號
　　　　　　　　　　 現居基隆市仁愛區○○○路11巷13號
　　　　　　　　　　 國民身分證統一編號：Ｚ000000000號
　　 選　任
　　 辯護人　陳雅萍　律師
上被告因詐欺案件，已經偵查終結，認應提起公訴，茲將犯罪事
實及證據並所犯法條分敘如左：
　　　　 犯　罪　事　實
一、乙○○自民國（下同）91年9月4日向陳淑敬承租基隆市○○
　　區○○路183號1、2樓房屋，經營﹁大鼻子中一牛排館﹂，
　　租期自91年10月3日起，至96年10月2日止。詎乙○○意圖為
　　自己不法之所有，隱瞞原承租契約不得轉租、頂讓或以其他
　　變相方法由他人使用房屋，及原租約自93年10月3日起，至
　　94年10月2日止租金由新臺幣（下同）85,000元調漲為
　　95,000元（94年10月3日起，至96年10月2日止再調漲為
　　100,000元）之約定，向己○○詐稱房東陳淑敬已同意轉租
　　，租金每月85,000元，且會向房東陳淑敬爭取租金降為每月
　　75,000元，使己○○陷於錯誤，於93年1月30日簽約以
　　396,000元價格承讓該﹁大鼻子中一牛排館﹂。簽約前己○○要求乙○○出示租約，確定原租約可轉租及租期尚有3年
　　半之時間，乙○○佯稱因近日搬，一時找不到原租約，改天
　　找到時，一定出示予己○○確認，使己○○不疑，先付訂金
　　10 萬元。嗣於93年2月2日付尾款時，己○○質問乙○○為
　　何未帶原租約及房東陳淑敬為何沒來簽約時，乙○○再佯稱
　　原租約未找到，與己○○是同行，不會欺騙，且房東陳淑敬
　　是銀行襄理，目前正在受訓，一週後可見面簽約云云，己○○因而信任乙○○，付清尾款296,000元及預收之93年2月份
　　租金85,000元。己○○旋自93年2月3日開始營業。迄93年2
　　月26 日，乙○○始向己○○表示房租自93年10月起調漲為
　　95,000 元，此時己○○才知房東陳淑敬住在美國加州，在
　　銀行任職者係房東之媳戊○○，且戊○○對於房屋出租之事
　　，根本不理會且無權作主。此時，乙○○即要己○○認賠，
　　放棄再經營﹁大鼻子中一牛排館﹂，並表示己○○如繼續經
　　營﹁大鼻子中一牛排館﹂，須付1年租金即102萬元，經己○○反對，表示當初承諾書沒約定1次付1年租金，只須按月給
　　付，乙○○始改稱須支付押金6月即51萬元，再為己○○所
　　反對。迨93年4月1日陳淑敬自美國返回臺灣，己○○請屋主
　　陳淑敬出示原租約，始知原租約有前開不得轉租、頂讓或以
　　其他變相方法由他人使用房屋，及原租約自93年10月3日起
　　，至94年10月2日止租金由85,000元調漲為95,000元（94年
　　10月3日起，至96年10月2日止再調漲為100,000元）約定之
　　事實，己○○始知受騙。己○○不得已，乃於93年4月2日委
　　託黃達元律師發存證信函予房東陳淑敬詢問陳淑敬是否同意
　　轉租，另於93年4月9日發存證信函予乙○○表示解除讓渡契
　　約。93年4 月7日陳淑敬寄存證信函表示不同意轉租，又未
　　能與己○○談成新租約，令己○○於3日內搬遷，己○○只
　　好於93年4月11日結束﹁中一牛排館﹂之營業。乙○○仍繼
　　續洽商﹁大鼻子中一牛排館﹂轉讓事宜，因無結果，於93年
　　5月3日向基隆市政府申請﹁大鼻子中一牛排館﹂自93年5月1
　　日起至94年4 月30日止停業。
二、案經己○○向本署告訴偵辦。
　　 　　 證據並所犯法條
一、物證：無（告訴人未交付93年3月2日錄音帶）。
　　書證：房屋租賃契約書、承讓書、收據、聿昭法律事務所函
　　 　　 、黃達元律師寄陳淑敬存證信函、陳淑敬寄黃達元律
　　 　　 師存證信函、93年3月2日己○○與乙○○對話錄音譯
　　 　　 文、本署公務電話紀錄表。
　　 人證：證人黃秀琴、戊○○、丙○○、陳依璟於偵查中之證
　　　　　 述。
　　 訊據被告乙○○固坦承知悉原租約有不得轉租之約定，且於
　　 簽約前未曾出示原租約，也沒有告訴告訴人原租約自93年10
　　 月起調漲之事實（94年6月21日偵訊筆錄），惟辯稱：被告
　　 僅轉讓生財（營業）器具及技術，並無轉租情事，且曾將營
　　 業處所是否供告訴人營業乙事詢問房東陳淑敬及房東媳婦戊○○，陳淑敬及戊○○皆同意轉租，伊並未說房東在受訓而
　　 是戊○○在受訓等語（詳94年6月21日、93年12月24日偵訊
　　 筆錄及94年2月5日答辯狀）。經查：（一）承讓書第十項約
　　 定：甲方（即被告）未到期之房租已付給房東，乙方（即告
　　 訴人）使用的期間即2月3日後房租就由乙方負擔，被告並預
　　 收93年2月份房租85,000元（此有收足憑）。倘被告僅是轉
　　 讓生財器具，為何須要有房租之約定，且預收93年2月份房
　　 租。況被告坦承若房東不同意轉租，告訴人僅購買生財器具
　　 ，根本沒辦法營業（即生財器具須與轉租一起讓渡始能營業
　　 ，93 年12月24日偵訊筆錄參照）。（二）93年3月2日錄音
　　 譯文中被告有如下之對話：﹁好，8萬5就8萬5，妳不要再讓
　　 這信事了，明天公證，3年半8萬5﹂；﹁公證我房子租給妳
　　 呀，妳向我租呀﹂；﹁押金，6個月﹂等語，足認被告坦承
　　 有轉租之情事。（三）戊○○未曾過問房子出租、轉租之事
　　 ，已據證人戊○○到庭證述明確在卷（94年7月25日偵訊筆
　　 錄）。（四）證人丙○○到庭證稱：93年4月1日陳淑敬回國
　　 ，於同日14時許至﹁大鼻子中一牛排館﹂，向己○○明確表
　　 示不同意轉租（94年6月6日偵訊筆錄）。而陳淑敬確實不同
 　　意轉租，又有陳淑敬於93年4月7日在基隆愛三路郵局第1992
　　 號寄予黃達元律師之存證信函附卷可稽。綜上所，被告所辯
　　 ，核係圖卸之詞，委無足採，事證明確，被告犯行，已堪認
　　 定。
二、核被告所為，係犯刑法第339條第1項之詐欺取財罪嫌。
三、依刑事訴訟法第251條第1項提起公訴。
　　 此　致
臺灣基隆地方法院
中　　華　　民　　國　　94　　年　　8 　　月　　4 　　日
　　　　　　　　　　　 檢　察　官　高　永　棟
所犯法條：
刑法第339條第1項
    意圖為自己或第三人不法之所有，以詐術使人將本人或第三
    人之物交付者，處5年以下有期徒刑、拘役或科或併科1千元
    以下罰金。
